臺灣高等法院刑事裁定
110年度毒抗字第829號
抗  告  人
即  被  告  葉戎書



上列抗告人即被告因違反毒品危害防制條例案件，不服臺灣新北
地方法院中華民國110年4月16日裁定（110年度毒聲字第1110號
），提起抗告，本院裁定如下：
    主  文
抗告駁回。                                              
    理  由
一、原裁定意旨略以：
　㈠抗告人即被告甲○○基於施用第一、二級毒品之犯意，於民國1
    08年12月27日18、19時許，在新北市三重區某友人住處，以
    將第一級毒品海洛因（下稱海洛因）粉末及第二級毒品甲基
    安非他命（下稱甲基安非他命）粉末放置玻璃球吸食器內燒
    烤吸食煙霧之方式，同時施用海洛因及甲基安非他命1次之
    事實，業據抗告人於偵查中及原審審理時坦承不諱，且抗告
    人經警採集之尿液檢體，經送臺灣檢驗科技股份有限公司以
    酵素免疫分析法初驗及氣相層析質譜儀法確認檢驗結果，確
    呈嗎啡、可待因、安非他命、甲基安非他命陽性反應，有該
    公司109年1月10日出具之濫用藥物檢驗報告（檢體編號：I0
    000000號）、新北市政府警察局受採集尿液檢體人姓名及檢
    體編號對照表、勘察採證同意書各1件在卷可稽，足認抗告
    人之自白與事實相符，其施用第一、二級毒品之犯行，應堪
    認定。
　㈡又抗告人前於96年間，因施用毒品案件，經原審法院以96年
    度毒聲字第595號裁定送勒戒處所觀察、勒戒後，因認無繼
    續施用傾向，於96年9月3日釋放出所，並經臺灣新北地方檢
    察署（下稱新北地檢署）檢察官以96年度毒偵緝字第372號
    為不起訴處分確定，有上開不起訴處分書、本院被告前案紀
    錄表附卷可稽，是被告本件施用毒品之犯行，距離其最近一
    次觀察、勒戒執行完畢釋放，已逾3年，揆諸上開說明，抗
    告人符合毒品危害防制條例第20條第1項、第3項應令入勒戒
    處所觀察、勒戒之規定。又抗告人於上開觀察、勒戒執行完
    畢後之97年、98年、105年、106年、108年、109年間，又有
    多次因犯施用毒品案件，經法院判處罪刑之紀錄，現仍因施
    用毒品等案件在監執行，有本院被告前案紀錄表在卷可查，
    此為檢察官為本案聲請前所得審酌，是檢察官於訊問抗告人
    後，審酌各項情況，聲請原審裁定令抗告人入勒戒處所觀察
    、勒戒，核無不合，應予准許，爰裁定抗告人令入勒戒處所
    觀察、勒戒，其期間不得逾2月等語。
二、抗告意旨略以：觀察、勒戒以戒除毒癮為根本，但抗告人自
    109年2月收押至今，已服刑1年2月之久，早已無施用之傾向
    ，抗告人另因案服刑10年4月，短時間也無繼續施用之機會
    ，且已習慣監所之規律生活，而接受勒戒必須另繳交費用，
    倘之後又因所方主觀評估裁定應為強制戒治，上開費用均係
    強制扣繳，抗告人擔憂年邁雙親無力負擔。而抗告人目前執
    行之案件中亦有施用毒品案件，若勒戒完畢，又得回頭執行
    相同案件，豈非一罪二罰？故請求撤銷原審觀察、勒戒之裁
    定云云。
三、犯毒品危害防制條例第10條之罪者，檢察官應聲請法院裁定
    ，令被告入勒戒處所觀察、勒戒，其期間不得逾2月。依前
    項規定為觀察、勒戒或強制戒治執行完畢釋放後，3年後再
    犯第10條之罪者，適用前2項之規定，毒品危害防制條例第2
    0條第1項、第3項定有明文。又該條第3項之立法理由認施用
    毒品者具「病患性犯人」之特質，並參諸世界各國之醫療經
    驗及醫學界之共識，咸認施用毒品成癮者，其心癮甚難戒除
    ，如觀察、勒戒或強制戒治執行完畢釋放後，3年後始再有
    施用第一級、第二級毒品之行為者，足見其有戒除毒癮之可
    能，宜再採以觀察、勒戒方式戒除其身癮及以強制戒治方式
    戒除其心癮之措施，為能放寬觀察、勒戒或強制戒治制度之
    適用時機，以協助施用者戒除毒癮。是經觀察、勒戒或強制
    戒治執行完畢釋放後，「3年後再犯」者，前所實施之觀察
    、勒戒或強制戒治，已足以遮斷其施用毒品之毒癮，為期自
    新及協助其斷除毒癮，仍適用「初犯」規定，先經檢察官聲
    請觀察、勒戒，不因其間是否因另犯該罪，經起訴、判刑或
    執行而受影響。
四、本院查：
　㈠關於抗告人有於上開時、地，同時施用海洛因及甲基安非他
    命1次之事實，業據抗告人於偵查及原審中坦承不諱（見109
    年度毒偵字第465號卷第104、105頁，原審審訴卷第50、57
    頁），且其尿液檢體，經送臺灣檢驗科技股份有限公司以酵
    素免疫分析法初驗及氣相層析質譜儀法確認檢驗結果，確呈
    嗎啡、可待因、安非他命、甲基安非他命陽性反應，有該公
    司109年1月10日出具之濫用藥物檢驗報告（檢體編號：I000
    0000號）、新北市政府警察局受採集尿液檢體人姓名及檢體
    編號對照表、勘察採證同意書等件在卷可憑（見109年度毒
    偵字第465號卷第34、36、50、52、80、98頁、109年度毒偵
    字第1850號卷第15、25、27、29、55頁）。故抗告人於上揭
    時、地，確實有同時施用海洛因及甲基安非他命1次之行為
    ，堪以認定。又抗告人前因施用毒品案件，經原審法院以96
    年度毒聲字第595號裁定送觀察、勒戒後，認無繼續施用毒
    品之傾向，於96年9月3日執行完畢釋放出所，由新北地檢署
    檢察官以96年度毒偵緝字第372號為不起訴處分確定；其間
    雖曾因施用毒品案件，多次經法院判處罪刑確定及執行完畢
    之紀錄，但迄今均無受觀察、勒戒或強制戒治之情，有本院
    被告前案紀錄表附卷可稽。是抗告人本案所為施用第一級毒
    品及第二級毒品1次之犯行，距其最近一次觀察、勒戒執行
    完畢釋放即96年9月3日，已逾3年，核屬毒品危害防制條例
    條例第20條第3項所規定之「3年後再犯」。從而，原審同此
    見解，依據檢察官之聲請，裁定令抗告人入勒戒處所觀察、
    勒戒，於法自無不合。
　㈡抗告人雖執前詞提起本件抗告。惟查：
　⒈現行毒品危害防制條例第24條第1項，採行「觀察勒戒」與「
    緩起訴之戒癮治療」並行之雙軌模式。上開立法政策既係以
    併行之雙軌模式，應認有賦與檢察官依裁量行使之職權，亦
    即戒癮治療係檢察官就符合緩起訴處分之被告，依行政院所
    頒之認定標準，選擇實施對象、內容、方式與執行之醫療機
    構，於緩起訴處分時，為附命完成戒癮治療之處分，故是否
    給予行為人為附命完成戒癮治療之緩起訴處分，屬立法者賦
    予檢察官之職權。又毒品危害防制條例規定之觀察、勒戒處
    分係屬強行規定，倘有施用毒品之行為，除檢察官審酌個案
    情形，依毒品危害防制條例第24條第1項為附完成戒癮治療
    之緩起訴處分，而可排除適用外，凡經檢察官聲請，法院僅
    得依法裁定准駁令入勒戒處所觀察、勒戒，尚無自由斟酌以
    其他方式替代之權。況且毒品危害防制條例第20條第1項、
    第3項之觀察、勒戒規定，係針對施用毒品者所設預防、矯
    正之保安處分，目的在斷絕施用毒品之身癮及心癮，屬強制
    規定，為刑罰之補充制度，兼具刑罰不可替代之教化治療作
    用，尚無因施用毒品者之主觀上個人因素而免予執行之理。
    本件檢察官並未為附命完成戒癮治療之緩起訴處分，而係聲
    請法院裁定觀察、勒戒，核屬其職權之行使，法院自僅得就
    檢察官聲請觀察勒戒有無理由而為裁定。抗告意旨固主張無
    力負擔執行觀察、勒戒之費用云云。惟按觀察、勒戒及強制
    戒治之費用，由勒戒處所及戒治處所填發繳費通知單向受觀
    察、勒戒或強制戒治處分人或上開受處分少年之扶養義務人
    收取並解繳國庫。但自首或貧困無力負擔者，得免予繳納，
    毒品危害防制條例第30條第1項定有明文。是以抗告人若確
    貧困無力負擔觀察勒戒費用，依法自得免予繳納，且不會造
    成全家負擔。是抗告人所提個人經濟因素等，並非法院是否
    裁定令入勒戒處所觀察勒戒所應審酌之事項，尚無從據此認
    定原裁定有所違誤。
　⒉抗告意旨復以抗告人目前亦有因施用毒品案件在監執行，若
    本案執行觀察、勒戒完畢，又須再次執行相同案件，恐有一
    罪二罰之情形云云。惟毒品危害防制條例第20條第1項規定
    之觀察、勒戒處分，並非對於施用毒品犯罪者之懲處，而係
    針對受處分人將來之危險所為預防、矯正措施之保安處分，
    目的係為斷絕施用毒品者之身癮及心癮，此與抗告人有無另
    犯他罪經法院科刑確定部分，本非基於同一事實，二者性質
    亦有不同，自無抗告人前述一罪二罰之情形，故抗告意旨此
    部分主張，容有誤會。
五、綜上所述，原審以抗告人確有同時施用第一級及第二級毒品
    1次之犯行，因而裁定令抗告人入勒戒處所觀察、勒戒，核
    其認事用法，並無違法或不當。抗告意旨猶執前詞提起抗告
    ，為無理由，應予駁回。　
據上論斷，應依刑事訴訟法第412條，裁定如主文。
中　　華　　民　　國　　110 　年　　5 　　月　　26　　日
                  刑事第四庭    審判長法　官  陳筱珮
                                      法　官  羅郁婷
                                      法　官  林怡秀
以上正本證明與原本無異。
不得再抗告。
                                      書記官  陳語嫣
中　　華　　民　　國　　110 　年　　5 　　月　　26　　日